最高法院民事判決　　　　　　　九十四年度台上字第九八八號
　　上　訴　人　丁 ○ ○
　　訴訟代理人　柏 有 為律師
　　　　　　　　葉 建 廷律師
　　　　　　　　張 文 輝律師
　　被 上訴 人　丙○○○
　　　　　　　　乙 ○ ○
　　　　　　　　戊○○○
　　　　　　　　　　　　　6弄.
　　　　　　　　甲 ○ ○
上列當事人間第三人異議之訴事件，上訴人對於中華民國九十二
年十一月三日台灣高等法院第二審判決（九十二年度上字第七五
六號），提起上訴，本院判決如下：
    主  文
上訴駁回。
第三審訴訟費用由上訴人負擔。
    理  由
本件被上訴人主張：伊四人之被繼承人李良秀（已於民國七十一
年三月二十七日死亡）所有坐落台北縣新店市○○段四城小段二
二二之一號等如原判決附表所示土地，由伊依法繼承。訴外人李
芳鈞雖為李良秀之三子，但業於七十一年一月十八日經訴外人李
金蓮收養為養子，對上開土地無繼承權，李芳鈞竟隱瞞被收養之
事實，持被收養前之戶籍謄本與乙○○、戊○○○及甲○○共同
辦理繼承登記，李芳鈞分得四分之一（下稱系爭土地），已侵害
伊因繼承而取得系爭土地公同共有之權利，嗣經伊另向台灣台北
地方法院（下稱台北地院）訴請塗銷繼承登記等事件（九十一年
度家訴字第一五五號），雙方成立訴訟上和解，李芳鈞同意將系
爭土地之繼承登記辦理塗銷並將系爭土地所有權移轉登記與伊，
伊自屬系爭土地真正所有權人。詎台北地院依上訴人聲請，誤認
系爭土地係李芳鈞所有，而以該院九十一年度執全字第二七一○
號假扣押執行事件為查封等情，依強制執行法第十五條規定，提
起第三人異議之訴，求為撤銷上開執行事件就系爭土地所為之強
制執行程序之判決。
上訴人則以：系爭土地為李芳鈞繼承取得，其繼承時未經李金蓮
收養，被上訴人所提出之戶籍謄本記事末端並無承辦人員用印，
真實性可疑。縱李芳鈞經李金蓮收養，亦因無收養之書面契約，
不符法定收養要件而無效。且被上訴人於李芳鈞被收養後仍偕同
辦理繼承登記，並協議管理李良秀之遺產一部，顯已承認李芳鈞
之繼承權，彼等迨二十年後始主張李芳鈞侵害繼承權，有悖誠信
原則。又被上訴人於系爭土地經查封後，再與李芳鈞成立訴訟上
和解以取得系爭土地所有權移轉登記請求權，有礙執行之效果，
對伊不生效力等語，資為抗辯。
原審審理結果以：被上訴人主張系爭土地原係伊之被繼承人李良
秀所有，李良秀於七十一年三月二十七日去世後，經與李芳鈞共
同辦理繼承登記，系爭土地以繼承原因登記為李芳鈞所有等事實
，已據被上訴人提出戶籍謄本及土地登記謄本為證，為上訴人所
不爭，堪信實在。上訴人又主張李芳鈞早於李良秀死亡前之七十
一年一月十八日即經李金蓮收養為養子，就系爭土地無繼承權，
李芳鈞竟隱瞞被收養之事實，持被收養前之戶籍謄本與乙○○、
戊○○○及甲○○共同辦理繼承登記，李芳鈞分得系爭土地，侵
害伊因繼承而取得之所有權，嗣經伊另案訴請塗銷繼承登記等，
雙方成立訴訟上和解，李芳鈞同意將系爭土地之繼承登記辦理塗
銷並將系爭土地所有權移轉登記與伊，伊自屬系爭土地真正所有
權人之情，為上訴人所否認。查被上訴人此部分主張，業據提出
戶籍謄本及和解筆錄為證，且經第一審法院向桃園縣平鎮鄉戶政
事務所函調李金蓮、李芳鈞（下稱李金蓮等二人）之戶籍謄本所
載（一審卷九六頁）關於李芳鈞於七十一年一月十八日經李金蓮
收養之記事部分，在稱謂欄塗去「寄居」改為「養子」，並於塗
改處經承辦人員加蓋印章。而桃園縣中壢市戶政事務所之戶籍謄
本係因李金蓮等二人自平鎮鄉遷出中壢市後，依除戶之平鎮鄉戶
政事務所戶籍謄本轉載謄寫（一審卷三二頁），故該戶籍謄本關
於李芳鈞之父母欄仍記載本生父母，記事欄亦無收養之記載，顯
係遺漏所致，此觀原審另調李金蓮等二人收養登記資料，其二人
確於七十一年一月十八日訂有「收養書約」，並填具「收養登記
申請書」向平鎮鄉戶政事務所辦理收養登記（原審卷六九、七○
頁）；及依中壢市戶政事務所七十二年四月二十六日中市戶籍字
第○三三八二二號核發之戶籍謄本（原審卷一○四頁），已於李
芳鈞之稱謂欄記載其為戶長李金蓮之「養子」，親屬細別欄並記
載「養母李金蓮」可明。而李芳鈞係因李金蓮無子女，煩惱死後
無人為其料理後事，為免其煩惱同意為其料理後事而為李金蓮收
養，並據李芳鈞於第一審證述明確。上訴人辯述李金蓮等二人間
無書面收養契約及收養之合意而無養親關係存在，李芳鈞自得為
李良秀之繼承人云云，並不可採。按繼承，因被繼承人死亡而開
始；且繼承人自繼承開始時，除民法另有規定外，承受被繼承人
財產上之一切權利義務。又因繼承而取得不動產物權，係依法律
行為以外之事由所生不動產物權之變動，不受民法第七百五十八
條所定須經登記始生效力之限制。李芳鈞雖係李良秀所生，但已
經李金蓮收養為養子，對李良秀之遺產之系爭土地自無繼承權。
被上訴人不因李芳鈞以繼承原因登記為系爭土地之所有人，致彼
等因繼承開始而取得之所有權即變動或喪失。被上訴人主張彼等
為系爭土地真正所有權人，自無不合。李芳鈞既無繼承權，雖繼
承登記為系爭土地所有人，但上訴人尚未因該登記而取得不動產
權利之新登記，自不得執此拒斥被上訴人為真正之權利人。上訴
人辯以其係善意信賴土地登記應受保護，為不可取，此亦不因李
芳鈞就系爭二○三之一號土地之出租或管理有實際參與而有不同
。縱認李芳鈞曾就系爭二二二之一（原判決誤載為二二二之二）
、二二三之二號土地另與被上訴人共同起訴，請求無權占有之第
三人（晉昌建材有限公司）拆屋還地（按係台北地院八十七年度
訴字第四四一二號），對被上訴人言，亦難認李芳鈞已因繼承而
取得系爭土地之所有權，被上訴人於上開假扣押執行程序以真正
所有權人地位而排斥李芳鈞，自難認與誠信原則有違。綜上，被
上訴人主張因繼承而為系爭土地真正所有權人，李芳鈞於李良秀
死亡前已為李金蓮收養，非系爭土地之所有權人為可採。被上訴
人本於所有人之地位，於執行程序終結前，依強制執行法第十五
條規定提起第三人異議之訴，請求撤銷台北地院九十一年度執全
字第二七一○號假扣押執行事件就系爭土地所為之強制執行程序
，應予准許等詞，並敘明兩造其餘攻擊防禦方法對判決結果不生
影響，不予審酌論述，爰將第一審所為被上訴人敗訴之判決廢棄
，改判如其聲明，經核於法並無不合。
查非繼承人不得繼承被繼承人之財產，觀之民法第一千一百四十
八條前段規定自明。又養子對於本生父之遺產，無繼承權。本件
被上訴人主張李芳鈞經李金蓮收養而對李良秀之遺產已無繼承權
，伊因繼承而取得系爭土地之所有權，本於所有權而提起第三人
異議之訴等情，係依強制執行法第十五條規定為之，核屬正確無
誤，被上訴人之請求應予准許。至台北地院八十七年度訴字第四
四一二號拆屋還地事件，李芳鈞列名為當事人係因李芳鈞為土地
登記名義上之所有人，尚難以李芳鈞於該案列名為當事人，認定
李芳鈞為系爭土地之所有人，業經原審論述綦詳，經核並無不合
。至上訴論旨謂其聲請假扣押執行查封系爭土地後，被上訴人始
向台北地院訴請塗銷繼承登記等並與李芳鈞成立訴訟上和解，以
該和解筆錄提起本件之訴，違背民法第一百四十八條規定及民事
訴訟法上之誠信原則云云，及其餘上訴論旨，就原審取捨證據、
認定事實之職權行使，指摘原判決不當，求予廢棄，非有理由。
據上論結，本件上訴為無理由。依民事訴訟法第四百八十一條、
第四百四十九條第一項、第七十八條，判決如主文。
中　　華　　民　　國　九十四　年　　五　　月　三十一　日
                      最高法院民事第四庭
                          審判長法官  吳　正　一
                                法官  劉　福　聲
                                法官  黃　義　豐
                                法官  簡　清　忠
                                法官  蘇　達　志
      本件正本證明與原本無異
                                      書  記  官
中　　華　　民　　國　九十四　年　　六　　月　十五　　日
                                                  Ｒ
